ACORDAO-COMPLETO-2410699

ACÓRDÃO 8950/2020 ATA 29/2020 - SEGUNDA CÂMARA

VISTOS, relatados e discutidos estes autos de tomada de contas especial, em que se apreciam, nesta oportunidade, embargos de declaração opostos contra o Acórdão 4428/2020-TCU-Segunda Câmara, 
ACORDAM os Ministros do Tribunal de Contas da União, reunidos em Sessão da Segunda Câmara, ante as razões expostas pelo Relator, em:
9.1. com fundamento nos arts. 32, inciso II, e 34 da Lei nº 8.443/1992, conhecer dos presentes embargos de declaração para, no mérito, rejeitá-los;
9.2. dar ciência desta deliberação ao embargante e aos demais interessados.

Embargos de declaração opostos por Alberico Messias da Rocha, ex-Prefeito do Município de Iguaraci, Estado de Pernambuco, contra o Acórdão 4428/2020-TCU-2ª. Câmara, o qual julgou recurso de reconsideração de sua autoria contra o Acórdão 11.761/2018  2ª Câmara, que considerou irregulares suas contas e o condenou a débito e multa em sede de tomada de contas especial.

Segunda Câmara

Município de Iguaraci - PE.

3. Interessados/Responsáveis/Recorrentes:
3.1. Interessado: Ministério do Desenvolvimento Social (extinta) (05.526.783/0001-65)
3.2. Responsável: Alberico Messias da Rocha (XXX.451.984-XX)
3.3. Recorrente: Alberico Messias da Rocha (XXX.451.984-XX).

Ana Arraes (Presidente).

13.1. Ministros presentes: Ana Arraes (Presidente), Augusto Nardes (Relator) e Raimundo Carreiro.
13.2. Ministra que alegou impedimento na Sessão: Ana Arraes (Presidente).
13.3. Ministro-Substituto convocado: Marcos Bemquerer Costa.
13.4. Ministro-Substituto presente: André Luís de Carvalho.

AUGUSTO NARDES

Ministro Augusto Nardes.

Tratam os autos, originalmente, de tomada de contas especial instaurada pelo Ministério do Desenvolvimento Social (MDS) , em desfavor do Sr. Alberico Messias da Rocha, CPF XXX.451.984-XX, ex-Prefeito do Município de Iguaraci, Estado de Pernambuco (Gestão 2009/2012) , em razão do não encaminhamento da documentação exigida para a prestação de contas do Convênio 172/2008-SESAN, Siafi 700089 (peça 8) , celebrado com a municipalidade, tendo por objeto "o apoio  à implantação de Feira Popular no Município de Iguaraci/PE visando à comercialização de produtos da agricultura familiar para melhorar a renda do produtor, proporcionar maior disponibilidade de alimentos saudáveis e de baixo custo para as famílias em situação de insegurança alimentar e nutricional, bem como a dinamização da economia local pela geração de empregos, maior circulação de mercadorias e o aumento do conhecimento técnico dos agricultores por meio da capacitação", conforme Plano de Trabalho (peça 3) . 
2. 	No âmbito deste Tribunal, foi promovida a regular citação do responsável, que, apesar de ter tomado ciência do expediente citatório, optou por se manter silente nos autos. Posto isso, o processo foi apreciado por meio do Acórdão 11761/2018-TCU-Segunda Câmara, o qual julgou irregulares suas contas, imputando-lhe débito e aplicando-lhe a multa prevista no art. 57 da Lei n. 8.443/1992.
3.	Irresignado com a decisão condenatória, o recorrente apresentou a esta Corte recurso de reconsideração (peça 118) , o qual foi conhecido e, no mérito, improvido por meio do Acórdão 4428/2020-TCU-2ª. Câmara (peça 124) . Naquele momento processual, este Tribunal entendeu que a pretensa impossibilidade de apresentar os documentos e as informações necessários à comprovação do bom e regular emprego dos recursos conveniados, bem como o alegado impedimento de acesso a documentos relativos à prestação de contas, por adversário político no exercício de cargo público com competência para indeferir o seu requerimento, não era suscetível de classificação na categoria de força maior porque se poderia superar tal obstáculo na via judicial e, no caso concreto, não se identificou nos autos documento evidenciando impetração pelo recorrente de ação judicial para tanto.
4. 	Nesta oportunidade, examinam-se embargos de declaração opostos por Alberico Messias da Rocha, em face desse último decisum (peça 124) , mediante o qual encaminha, em sua defesa, os seguintes argumentos, in verbis:
	I- SÍNTESE DA DEMANDA
	(...) 
	Em seguida, após a fase instrutória e juntada de diversos documentos, tais como termo de impedimento, pedido de sustentação oral e parecer do Ministério Público, exarou-se Acórdão de n°4428/2020 no qual foi negado provimento ao Pedido de Reconsideração, em completa dissonância com preceitos legais, sendo evidenciado nítida nulidade, eis que houve participação de Ministra impedida no julgamento.
	Pois bem, conforme extrai-se do documento n°102, consta despacho exarado pela Ministra Ana Arraes declarando o seu impedimento para atuar no processo, por razões de foro íntimo. Ademais, apesar de declarada impedida para atuar no processo, a Excelentíssima Ministra Ana Arraes, na qualidade de presidente, indeferiu o pedido de sustentação oral requerido pelo ora advogado, conforme consta no documento de n°123. Ao mesmo tempo, para agravar a situação e evidenciar a nítida nulidade do acórdão, a Excelentíssima Ministra Ana Arraes, impedida para julgar, assinou o acórdão de n°4428/2020, dele participando na qualidade de Presidente. Diante do exposto, considerando que houve a participação de ministra impedida para atuar no processo, a medida que se impõe é a nulidade do Acórdão de n°4428/2020, de forma que haja um novo julgamento do Pedido de Reconsideração, com possibilidade para sustentação oral.
	II - DA QUESTÃO DE ORDEM - NULIDADE JULGAMENTO - PARTICIPAÇÃO DE MINISTRO IMPEDIDO NO PROCESSO:
	Primeiramente, conforme posicionamento pacífico da doutrina e da jurisprudência, a questão de ordem pública deve ser conhecida e resolvida de ofício, em qualquer tempo e grau de jurisdição ordinária. Portanto, podem ser suscitadas e apreciadas até mesmo em embargos de declaração. 
	Conforme relatado, a Excelentíssima Ministra Ana Arraes apesar de ter-se declarado impedida para atuar no processo, em momento posterior, indeferiu o pedido de sustentação oral requerida pelo patrono, bem como participou da composição dos ministros para a votação do julgamento do acórdão.
	Ora, vislumbra-se nítida nulidade de acórdão, bem como afronta ao Regimento Interno do Tribunal de Contas na União que determina a substituição imediata do ministro impedido para atuar no processo, in verbis:
"Art. 11. Cada câmara compõe-se de quatro ministros, indicados pelo Presidente do Tribunal na primeira sessão ordinária de cada ano.
§ 1º O ministro-substituto atua, em caráter permanente, junto à câmara para a qual for designado pelo Presidente do Tribunal.
§ 2º Funciona junto a cada câmara um representante do Ministério Público.
§ 3º É permitida a permuta ou remoção voluntária de ministros, de uma para outra câmara, com anuência do Plenário, tendo preferência o mais antigo.
Art. 12. As câmaras são presididas pelo Vice-Presidente do Tribunal e pelo ministro mais antigo no exercício do cargo, designados pelo Presidente do Tribunal na primeira sessão ordinária de cada ano".§ 1º Na hipótese de o Vice-Presidente suceder o Presidente do Tribunal, nos termos da parte final do inciso I do art. 31, assumirá a Presidência da câmara o ministro mais antigo no exercício do cargo, entre os que dela fizerem parte.
§ 2º O Presidente de cada câmara será substituído, em suas ausências e impedimentos, pelo ministro mais antigo no exercício do cargo, entre os que dela fizerem parte.
	Extrai-se, portanto, que o próprio regimento do Tribunal de Contas da União prevê a hipótese de substituição do presidente de cada câmara caso haja declaração de impedimento.
	Contudo, não foi o que ocorreu no presente caso. Ao contrário do dispositivo acima retromencionado, a excelentíssima ministra impedida participou do processo negando o pedido de sustentação oral e, mais gravoso ainda, participou da votação e composição da câmara para o julgamento do pedido de reconsideração.
	Nestes termos, e considerando a parca e remansosa jurisprudência sobre o tema, não há outra resposta senão pela nulidade do acórdão n°4428/2020, e consequente determinação de novo julgamento, senão vejamos:
"APELAÇÃO. PROCESSO CIVIL. PRELIMINAR DE NULIDADE DA SENTENÇA. IMPEDIMENTO DO JUIZ. ACOLHIDA A PRELIMINAR. NULIDADE APENAS DA SENTENÇA. PROVIDO O APELO. - Quando o juiz promover demanda seja qual for a natureza contra a parte ou seu advogado está impedido de atuar no processo nos termos do art. 144, IX do CPC/15 - O impedimento tem natureza de objeção, pois pode ser conhecido de ofício pelo tribunal, e a sua arguição pode ser feita a qualquer tempo e grau de jurisdição, independentemente de exceção - Comprovada a violação ao artigo 144, IX do CPC a consequência jurídica é o reconhecimento da nulidade da sentença -  Acolhida a preliminar de nulidade da sentença por impedimento do magistrado. PELO PROVIDO, prejudicados os demais pedidos recursais. (Classe: Apelação, Número do Processo: 0524230-12.2015.8.05.0001, Relator (a) : Lisbete M. Teixeira Almeida Cézar Santos, Segunda Câmara Cível, Publicado em: 19/11/2018 ) (TJ-BA - APL: 05242301220158050001, Relator: Lisbete M. Teixeira Almeida Cézar Santos, Segunda Câmara Cível, Data de Publicação: 19/11/2018". " (TJ-BA - APL: 05242301220158050001, Relator: Lisbete M. Teixeira Almeida Cézar Santos, Segunda Câmara Cível, Data de Publicação: 19/11/2018) ".
"APELAÇÃO/REMESSA NECESSÁRIA - PRELIMINAR, DE OFÍCIO, DE NULIDADE DO ACÓRDÃO - IMPEDIMENTO DE MEMBRO DA CÂMARA JULGADORA - ACOLHIMENTO - JULGAMENTO ANTERIOR DO APELO/REMESSA NECESSÁRIA - NULIDADE RECONHECIDA - SUBMISSÃO DO FEITO A NOVO JULGAMENTO - CONVOCAÇÃO DE OUTRO MEMBRO PARA COMPOSIÇÃO DA CÂMARA. Comprovado que o Magistrado prolator da sentença ostenta parentesco em relação a membro da Câmara de Julgamento do Recurso de Apelação/Remessa Necessária, deve ser reconhecido o impedimento do Desembargador e declarada a nulidade do julgamento, convocando-se outro membro para compor o novo julgamento. (Apelação / Remessa Necessária 16522/2017, DESA. HELENA MARIA BEZERRA RAMOS, PRIMEIRA CÂMARA DE DIREITO PÚBLICO E COLETIVO, Julgado em 04/06/2018, Publicado no DJE 06/07/2018) ". 
"EMBARGOS DE DECLARAÇÃO - PRELIMINAR DE NULIDADE DO ACÓRDÃO - IMPEDIMENTO DE MEMBRO DA CÂMARA JULGADORA - ACOLHIMENTO - EMBARGOS ACOLHIDOS - NULIDADE RECONHECIDA. Comprovado que magistrado que participou da Câmara de Julgamento do recurso de Apelação conheceu do processo no 1º grau dejurisdição, nele tendo proferido decisão interlocutória concessiva de liminar, deve ser declarada a nulidade do julgamento. ( ED 152157/2015, DRA. VANDYMARA G. R. P. ZANOLO, TERCEIRA CÂMARA CÍVEL, Julgado 08/12/2015, Publicado 14/12/2015) ".
	III - DA OMISSÃO/ CONTRADIÇÃO DO ACÓRDÃO 4428/2020
	Convém destacar que o presente acórdão n°4428/2020 está eivado de omissão e contradição, devendo eventuais erros serem corrigidos em novo julgamento, senão vejamos.
	Em análise ao teor do acórdão retromencionado, vislumbra-se que houve basicamente uma repetição dos argumentos utilizados pela Secretaria Geral de Controle Interno - Secretaria de Recursos (Documentos n°118 e 119) .
	Contudo, o referido pronunciamento (Documento n°118) está repleto de contradições internas, isto porque, em diversas vezes, reconhece que foi suprida a ausência de documentos referentes à realização de processo licitatório, mas não afasta os débitos decorrentes dessa suposta irregularidade, senão vejamos trecho contraditório: 
"18.5. Os documentos ora apresentados se constituem em meio de prova da promoção de licitações para as contratações supostamente celebradas para o fim de executar o objeto do convênio. 18.6. Isoladamente, no entanto, tais documentos apenas afastam a irregularidade relacionada a ausência de documentos referentes a realização de processo licitatório. Não são aptos a afastar o débito, uma vez que restou consignado no Parecer Técnico 44/2014 do Ministério do Desenvolvimento Social e Combate à Fome que (peça 41, p. 14) "
	A outro passo, o acórdão também é omisso, no sentido de que, não foi sopesado a juntada dos novos documentos para fins de afastar a irregularidade ou, ao menos, em um juízo de razoabilidade e proporcionalidade, diminuir o valor das imputações. O excelentíssimo ministro limitou-se a transcrever o parecer exarado pela Secretaria, sem conduto apreciar a possibilidade de diminuição das penalidades anteriormente impostas. Diante do exposto, requer-se que seja provido o recurso de Embargos de Declaração e o seu efeito infringente para que seja sanada a contradição no acórdão que, sinteticamente, embasou decisão em Pronunciamento da nitidamente contraditória aos elementos dos autos, bem como seja sanada a omissão do julgado que não sopesou a juntada dos novos documentos no sentido de afastar a irregularidade ou, ao menos, em um juízo de razoabilidade e proporcionalidade, diminuir o valor das imputações.IV - DOS EFEITOS INFRINGENTES DOS EMBARGOS DE DECLARAÇÃO
	O regimento interno do Tribunal de Contas da União dispõe sobre a possibilidade dos embargos de declaração serem atribuídos efeitos infringentes, de maneira que os prazos serão devolvidos a todos os interessados, senão vejamos:
Art. 287. Cabem embargos de declaração quando houver obscuridade, omissão ou contradição em acórdão do Tribunal.
§ 1º Os embargos de declaração poderão ser opostos por escrito pela parte ou pelo Ministério Público junto ao Tribunal, dentro do prazo de dez dias, contados na forma prevista no art. 183, com indicação do ponto obscuro, contraditório ou omisso.
§ 2º Os embargos de declaração serão submetidos à deliberação do colegiado competente pelo relator ou pelo redator, conforme o caso. § 3º Os embargos de declaração suspendem os prazos para cumprimento do acórdão embargado e para interposição dos demais recursos previstos neste Regimento, aplicando-se, entretanto, o disposto no § 1º do art. 285.
§ 4º Interpostos embargos de declaração contra acórdão proferido em processo relatado por ministro-substituto convocado, este permanece vinculado ao respectivo processo.
§ 5º Ao apreciar embargos de declaração opostos contra decisão proferida por câmara que deixou de integrar, o ministro, excepcionalmente, relatará o processo e proferirá o seu voto na câmara de origem.
§ 6º Os embargos de declaração meramente protelatórios serão recebidos como petição, por meio de despacho do relator, não se lhes aplicando o disposto no § 3º deste artigo.
§ 7º Conferidos efeitos infringentes aos embargos, serão devolvidos os prazos a todos os interessados.
	É cediço que o reconhecimento da nulidade acima suscitada é evidente e acarretará na anulação do acórdão de n° 4428/2020.
	Contudo, o rejulgamento do Pedido de Reconsideração não pode ser efetivado na mesma sessão em que houver o julgamento dos presentes embargos de declaração, isto porque, cinge-se a necessidade de nova inclusão em pauta para deliberação, possibilitando ao advogado a sustentação oral. Diante do exposto, requer-se a declaração dos efeitos infringentes para que se possibilite novo julgamento do recurso, com nova inclusão em pauta para deliberação e com possibilidade de sustentação oral por parte do advogado.
5.	Em face disso, pede, preliminarmente, o acolhimento dos aclaratórios para se reconhecer a nulidade do Acórdão 4428/2020-TCU-Segunda Câmara, em razão da participação da Ministra Ana Arraes, então impedida de atuar no processo, no seu julgamento e, por conseguinte, a realização de novo julgamento do recurso de reconsideração, com a possibilidade de sustentação oral por parte do advogado. 
6.	Subsidiariamente, requer o acolhimento dos Embargos de Declaração, com a concessão de efeitos infringentes, para sanar a contradição no acórdão embargado, o qual teria se embasado em pronunciamento nitidamente contraditório com os elementos dos autos, bem como a omissão desse julgado, que não teria sopesado a juntada dos novos documentos no sentido de afastar a irregularidade ou, ao menos, em um juízo de razoabilidade e proporcionalidade, diminuir o valor das imputações.	
É o Relatório.

8.1. Marcelo Cavalcante Patu (41323/OAB-PE) e outros, representando Alberico Messias da Rocha.

Subprocurador-Geral Lucas Rocha Furtado.

TOMADA DE CONTAS ESPECIAL. NÃO COMPROVAÇÃO DO ATINGIMENTO DOS OBJETIVOS PACTUADOS. IRREGULARIDADE. DÉBITO. MULTA. RECURSO DE RECONSIDERAÇÃO. CONHECIMENTO. RAZÕES INSUFICIENTES PARA ELIDIR A IRREGULARIDADE. NEGATIVA DE PROVIMENTO. EMBARGOS DE DECLARAÇÃO. CONHECIMENTO. AUSÊNCIA DE OMISSÃO, OBSCURIDADE E/OU CONTRADIÇÃO. REJEIÇÃO.

TOMADA DE CONTAS ESPECIAL (TCE)

Secretaria de Recursos (SERUR); Secretaria de Controle Externo de Tomada de Contas Especial (SecexTCE).

Apreciam-se, nesta oportunidade, embargos de declaração opostos por Alberico Messias da Rocha, ex-Prefeito do Município de Iguaraci, Estado de Pernambuco, contra o Acórdão 4428/2020-TCU-Segunda Câmara, pelo qual o Tribunal julgou recurso de reconsideração por ele interposto contra o Acórdão 11761/2018-TCU-Segunda Câmara, que considerou irregulares suas contas e o condenou a débito e multa em sede de tomada de contas especial.
Preliminarmente, esclareço que os presentes embargos de declaração devem ser conhecidos, visto estarem presentes os requisitos para sua admissibilidade, em conformidade com os arts. 32, inciso II, e 34 da Lei nº 8.443/1992. No mérito, os aclaratórios não devem ser acolhidos, tendo em vista que os argumentos trazidos pelo recorrente não confirmam supostas omissões, obscuridades ou contradições no acórdão embargado, nos termos que explicito neste voto.
De pronto, identifica-se 3 argumentos levantados pelo Embargante, quais sejam: 
	a) nulidade do julgado ante o entendimento de que a Ministra Ana Arraes, mesmo tendo se declarado impedida de atuar no processo, teria indeferido, na qualidade de presidente da sessão de 2ª. Câmara, pedido de sustentação oral formulado por ele, bem como teria participado da composição dos Ministros para votação do recurso e assinado o Acórdão embargado; 
	b) omissão do julgado, sob o argumento de que o relator do feito teria se limitado a transcrever o parecer exarado pela unidade técnica, sem, contudo, apreciar a possibilidade de diminuição das penalidades anteriormente impostas; 
	c) contradição do julgado, que, não obstante ter reconhecido por diversas vezes a elisão da ausência de documentos referentes à realização de processo licitatório, não teria afastado os débitos decorrentes dessa suposta irregularidade.  
Sobre o primeiro argumento, registro que, por meio de Despacho constante da peça 102, a Ministra Ana Arraes declarou seu impedimento para atuar neste processo, nos termos do art. 145, parágrafo primeiro, do Código de Processo Civil c/c os arts. 151, parágrafo único, e 124 do Regimento Interno do Tribunal, motivo pelo qual foi emitido Termo de Impedimento (peça 103) e sorteado novo relator do feito (peça 104) . 
Nesses casos, conforme dispõe o art. 111 do Regimento Interno deste Tribunal, o Ministro ou Ministro-Substituto que alegar impedimento ou suspeição, de acordo com o parágrafo único do art. 151, não participará da discussão e da votação do processo.
Dito isso, verifico, sobre a sessão em que o Acórdão embargado fora prolatado, ocorrida em 30/4/2020, conforme Ata 12, aprovada em 7/5/2020 e publicada no DOU de 8/5/2020, que a Ministra Ana Arraes participou da aludida sessão na qualidade de Presidente e que, na votação do feito, participaram apenas os Ministros Aroldo Cedraz, Raimundo Carreiro e André Luís de Carvalho, os quais, por unanimidade, aprovaram a proposta de decisão então apresentada por mim. Ou seja, a Ministra Ana Arraes não participou da discussão nem da votação do processo, tendo atuado apenas na qualidade de presidente desse julgamento. 
Ressalto que tal atuação se deu em conformidade com o disposto no art. 33 do Regimento Interno deste Tribunal, que prevê as competências privativas do Presidente de Câmara do Tribunal, dentre as quais se incluem a de presidir as sessões, decidir sobre pedido de sustentação oral relativo a processo a ser submetido a esse colegiado e assinar as respectivas deliberações.
Nesse sentido, sobre o entendimento de que a Ministra Ana Arraes, por ter se declarado impedida para atuar no processo, não poderia, na qualidade de presidente, ter indeferido o pedido de sustentação oral requerido pelo advogado e assinado o Acórdão embargado, não assiste razão ao recorrente, visto que, como previsto regimentalmente, tal impedimento está adstrito à participação da discussão e da votação do processo, e não à prática daqueles atos, exercidos por ela na mais perfeita ordem regimental.
Ainda, ressalto que o indeferimento do pedido de sustentação oral se deu consubstanciado em parecer de minha autoria, que o fiz nos seguintes termos (peça 122) : 
Trata-se de peça na qual o interessado apresenta solicitação de sustentação oral no julgamento do processo em epígrafe pautado para sessão Plenária de 30/04/2019. 
2. Considerando que o art. 3º, § 2ª, da Resolução-TCU 314, de 14/4/2020 disciplina que "os pedidos de sustentação oral referentes a processos incluídos em pauta de Sessão Telepresencial devem ser formulados na forma definida no Regimento Interno do TCU até às 12 horas do dia útil anterior à realização da sessão" e, tendo em vista que o referido pedido foi protocolado às 13h59m34s do dia 29/4/2020, restando intempestivo. 
Ante o exposto, encaminhe-se à consideração do gabinete da Presidente da 2ª Câmara, com proposta de indeferimento do pedido de sustentação oral.
Acerca dos precedentes citados pelo embargante, verifico que não se aplicam ao caso em exame, por tratarem de situações distintas, em que, de fato, os magistrados envolvidos atuaram indevidamente nos feitos, ao prolatarem sentenças e participarem de julgamento mesmo estando efetivamente impedidos.
Sobre o segundo argumento, relativo à existência de omissão no Acórdão 4.428/2020-TCU-2ª. Câmara, o embargante alega que esse decisum teria apenas reproduzido os argumentos utilizados pela Secretaria de Recursos (Serur) , tendo o relator se limitado a transcrever o parecer exarado pela unidade técnica, sem, contudo, ter apreciado a possibilidade de diminuição das penalidades anteriormente impostas diante da apresentação de novos documentos. 
Sobre isso, registro que, consoante a jurisprudência consolidada deste Tribunal, a exemplo do Acórdão 1118/2017-TCU-Segunda Câmara, de minha relatoria, não há omissão apta ao provimento de embargos de declaração quando a matéria é analisada na instrução da unidade técnica que consta do relatório condutor do decisum embargado e integra as razões de decidir da deliberação.
No caso em exame, ratifiquei expressamente, no voto condutor do acórdão embargado, as análises procedidas pela unidade técnica, cujas conclusões incorporei às minhas razões de decidir, sendo uma delas a de que não cabia a redução do valor pecuniário da multa aplicada em razão da irregularidade elidida (não apresentação de documentação a título de prestação de contas) na medida em que a sanção punitiva havia se fundado no art. 57 da Lei 8.443/1992, ou seja, baseado no valor do dano gerado pela má gestão de recursos pelo responsável. 
Outrossim, manifestei-me no sentido de que a pena aplicada ao recorrente guardava compatibilidade com a gravidade da infração cometida por ele, aliada à materialidade dos recursos envolvidos. 
Assim, inexiste a omissão suscitada.
Sobre o terceiro argumento, alega o recorrente que o acórdão embargado estaria repleto de contradições internas, haja vista que, em diversas vezes, não obstante ter reconhecido a elisão da ausência de documentos referentes à realização de processos licitatórios, não teria afastado os débitos decorrentes dessa suposta irregularidade.
Não assiste razão ao embargante. 
As análises procedidas pela unidade técnica foram categóricas em afirmar que os documentos apresentados a este Tribunal em sede recursal apenas afastaram a irregularidade relacionada à não comprovação da realização de processos licitatórios, a qual consistiu em infração a norma de Direito Financeiro, não tendo sido, todavia, considerados aptos a afastar o débito. Isso porque tais documentos não se prestaram para comprovar a execução do objeto conveniado e, com isso, provar o bom e regular emprego dos recursos públicos destinados à municipalidade.
Lembro que, ao embargante foram imputadas as seguintes condutas, as quais fundamentaram a sua condenação por este Tribunal: 
b.1) Deixar de incluir na prestação de contas informações detalhadas sobre: a formação e atuação da equipe técnica que participou do projeto; os controles adotados para o registro, guarda patrimonial e utilização do material permanente adquirido; a realização dos cursos de capacitação (beneficiários participantes, carga horária, horários, datas, formação dos capacitadores, listas de frequência, relatório fotográfico) ; as justificativas para a ocorrência de sobra de recursos; os procedimentos licitatórios realizados; os resultados alcançados, em face da ausência de comprovação da feira em funcionamento com os agricultores beneficiados e com os materiais e equipamentos adquiridos por meio de relatório fotográfico ou vídeo documental; b.2) Infringir exigências relativas à participação do controle social no monitoramento e avaliação do projeto, conforme previsto na Cláusula Segunda, subitem 2.2.13 do Termo de Convênio 172/2008-SESAN; b.3) Alterar o conteúdo programático aprovado no plano de trabalho para os cursos de capacitação; b.4) Incluir na lista de supostos participantes dos cursos de capacitação números de CPF inexistentes na base de dados da Receita Federal;.
Na fase anterior do feito, o embargante logrou demonstrar, tão somente, a realização de certames licitatórios, o que, por si só, não comprovou a execução do objeto conveniado, razão pela qual o débito e a multa que lhe foram imputados permaneceram incólumes.
21.  	Por fim, é sabido que em sede de embargos de declaração não cabe reexame da matéria decidida, eles têm por finalidade corrigir obscuridade, omissão ou contradição em deliberações do Tribunal. Seu objetivo não é o de proporcionar novo julgamento da questão posta nos autos, mas, tão-somente, o de esclarecer, interpretar ou completar o pronunciamento anteriormente emitido, em benefício de sua compreensão ou inteireza (Acórdão 1982/2018-TCU-Plenário, 36/2019-TCU-Plenário, 204/2019-TCU-Plenário, dentre outros) .
22.	Esse entendimento está, aliás, em plena sintonia com a jurisprudência do STJ, a exemplo do Edcl Resp 351490 (DJ 23/09/2002) , quando ficou anotado que a estreita via dos embargos declaratórios destina-se a expungir os vícios inerentes à contradição, à obscuridade e à omissão na deliberação embargada, restando caracterizada essa falha como "aquela advinda do próprio julgado e prejudicial à compreensão da causa, e não aquela que entenda o embargante, ainda mais como meio transverso a impugnar os fundamentos da decisão recorrida".
23.	Os presentes embargos deveriam ter sido manejados, desse modo, para corrigir a eventual obscuridade, omissão ou contradição na referida deliberação do TCU, mas não para proporcionar o novo julgamento das questões já debatidas nos autos, como pretende fazer o ora embargante e, assim, deveriam servir apenas para esclarecer, interpretar ou completar o pronunciamento anteriormente emitido pelo Tribunal em benefício da melhor compreensão ou inteireza do acórdão (v. g.: Acórdão 434/2018-TCU-Plenário, entre outros) , ficando evidente, todavia, que, no presente caso concreto, o ora embargante buscou indevidamente apenas rediscutir o mérito do feito.
24.	Alfim, afirmo a inexistência de qualquer vício de omissão, obscuridade e/ou contradição no acórdão embargado.
	Ante as razões expostas, VOTO no sentido de que o Tribunal conheça dos presentes embargos para, no mérito, rejeitá-los, na linha do Acórdão que ora submeto à deliberação deste colegiado.
TCU, Sala das Sessões Ministro Luciano Brandão Alves de Souza, em 25 de agosto de 2020.
Ministro JOÃO AUGUSTO RIBEIRO NARDES
Relator